【裁判字號】    95,上易,1975
【裁判日期】    951110
【裁判案由】    妨害兵役
【裁判全文】
臺灣高等法院刑事判決                95年度上易字第1975號
上  訴  人  臺灣板橋地方法院檢察署檢察官
被      告  甲○○
上列上訴人因被告妨害兵役案件，不服臺灣板橋地方法院95年度
易字第457號，中華民國95年8月10日第一審判決（起訴案號：臺
灣板橋地方法院檢察署95年度偵字第934 號），提起上訴，本院
判決如下：
    主  文
上訴駁回。
    理  由
一、公訴意旨略以：被告甲○○為後備軍人，設籍在臺北縣三重
    市○○街120號之2，並未實際居住上開處所，竟意圖避免召
    集，無故不依規定申報居住處所，致臺北縣後備司令部所發
    ，指定應於民國（下同）94年9月12日上午8時前往臺北縣土
    城市○○路81號（北部地區彈藥庫土城分庫）報到之教育召
    集令（召集編號：忠勤9303之14號）無法送達，因認被告涉
    違反妨害兵役治罪條例第10條第1項第3款罪嫌等語。
二、按犯罪事實，應依證據認定之，無證據不得認定犯罪事實；
    不能證明被告犯罪者，應諭知無罪之判決，刑事訴訟法第15
    4條第2項及第301條第1項分別定有明文。
三、公訴人認被告甲○○涉有前揭妨害兵役治罪條例罪嫌，無非
    係以卷附之教育召集令暨收領回執及臺北縣政府警察局三重
    分局後備軍人行方不明／遷出未報年籍表各1份為其論據。
四、訊據被告甲○○堅決否認有何妨害兵役之犯行，辯稱：伊自
    93年11月起，即承租臺北縣三重市○○街120號之2頂樓加蓋
    房屋，而設籍在臺北縣三重市○○街120號之2，因白天外出
    工作不在家，加上警員一直認為4 樓是之前房東自己住，所
    以晚上也沒有上4 樓按電鈴，伊才未收到教育召集令，警員
    也才認為伊沒有住在戶籍地，伊不是故意逃避召集等語。經
    查：
  (一)本件教育召集令之受領回執聯，除繕打召集符號、編號、應
    召員姓名甲○○及身分證字號外，其他欄位均為空白，有該
    受領回執聯1 紙在卷可稽，是被告甲○○辯稱其並未收到應
    召之通知等語，自非無據，堪以採信。
  (二)證人即臺北縣政府警察局三重分局慈福派出所警員黃基昌於
    原審審理時證稱：「（對該三重分局後備軍人行方不明年籍
    表有何意見？）是我簽註意見的。」、「（請說明你當時送
    達召集令之經過？）我們送達是按照上面的地址，我送到12
    0號3樓，但該處沒有住人，我問樓下的人是否認識甲○○，
    1 樓住戶說不認識，頂樓加蓋部分一般都租給其他人，所以
    我沒有到頂樓加蓋送達，送達之前一年多，是一位老婆婆住
    的，我也問鄰居才知道，規定是戶籍遷入後7 日內查戶口，
    但被告遷入後我沒有查過他的戶口，所以我不知道他住在頂
    樓加蓋，收到被告的召集令才知道。」、「我都是照送達情
    形陳述，當時也沒有留什麼資料通知被告到派出所領取召集
    令。」、「（在偵查中時檢察官有無要你查明被告是否確實
    住在頂樓加蓋？）沒有，但我於偵查中作證後，有一天晚上
    我到頂樓加蓋去查證被告是否住在那邊，他確實有住在頂樓
    加蓋。」、「（召集令送達幾次？）我至少去3樓敲門3次，
    但都沒有人開門，對面也問過1 次，沒有人在家，所以只有
    問1 樓的人。」、「（送達不在時，是否會在門口張貼通知
    單？）以前沒有，現在才有。」等語；又證人施文琪即被告
    承租臺北縣三重市○○街120號之2頂樓加蓋房屋之房東於偵
    訊中證稱：「（問：被告甲○○的戶籍住處是你在台北縣三
    重市○○街120號之2的戶籍？）答：是，但被告是住在頂樓
    ，之2是3樓……」、「（問：提示後備司令部函及召集令並
    告以要旨，意見？）答：我沒有收到掛號信，且八月份我有
    比較常回去住三重，但都沒有收到掛號信及領取掛號的單子
    ，我沒有收到也沒有看到。」、「（問：被告甲○○的信有
    委託你代收？）答：我從來沒有收過甲○○的信。」、「（
    問：被告甲○○何時始住台北縣三重市○○街120號之2的頂
    樓？）答：是94年1月始向我租房子……，94年1月到現在都
    是住該地……。」等語（見95年2 月22日偵訊筆錄），參諸
    上開證人等所證，被告所承租及居住之處所，確實係臺北縣
    三重市○○街120號4樓之頂樓加蓋房屋，僅因證人即警員黃
    基昌於被告遷入後並未前往戶口查察，而誤以為頂樓加蓋之
    房屋為他人所居住，且並未留下任何通知單，而認被告並未
    居住在該處，則員警就教育召集之通知和查報，顯有瑕疵，
    又證人施文琪亦證稱從未替被告甲○○收過任何信件，亦未
    曾收到掛號信或領取掛號之單子，是被告甲○○顯然無從知
    悉前開教育召集令之存在，當亦無從遵期至指定地點報到應
    召之可能。
  (三)被告居住之臺北縣三重市○○街120號4樓，因係頂樓加蓋，
    屬臺北縣三重市○○街120號3樓之增建，並無編訂臺北縣三
    重市○○街120號4樓之門牌，而無法單獨設籍，有臺北縣三
    重市戶政事務所95年5 月9日北縣重戶字第0950004488號函1
    紙在卷可稽，故被告僅能將戶籍設於臺北縣三重市○○街12
    0號3樓，難認被告有意圖避免召集，而將居住處所遷移，無
    故不依規定申報之情形。
  (四)綜上所述，被告甲○○辯稱其未收到本件教育召集令乙情，
    應堪以採信，且無法證明被告有意圖避免召集，而將居住處
    所遷移，無故不依規定申報之犯行，核與前開條例第10條第
    1項第3款之規定不符。此外，復查無其他確切之積極證據足
    以證明被告有何公訴人所指之妨害兵役犯行，既不能證明被
    告犯罪，揆諸前開說明，自應為被告無罪判決之諭知。
五、原審以不能證明被告犯罪，依前揭之說明，而為被告無罪之
    判決，即核無不合。公訴人上訴意旨略以：被告不為遷移之
    申報，復未請設籍處所之人代為注意召集令之通知，其有避
    免召集之故意或不確定故意甚明等語而指摘原判決。但查，
    被告雖承租位於臺北縣三重市○○街120號之2頂樓所加蓋之
    房屋，惟其設籍處所係屬同棟公寓之臺北縣三重市○○街12
    0號之2（即同棟公寓3 樓），是被告只能於其原設籍處所檢
    視是否有未領取之信件或掛號通知單等，而今證人即警員黃
    基昌證稱自被告遷移並設籍臺北縣三重市○○街120號之2以
    來，並未曾前往查察戶口，且於遞送前開教育召集令時亦未
    曾留下任何資料通知被告領取，是被告既已合法為戶籍遷移
    登記而非故意不為登記，其本有知悉前開教育召集令並遵期
    前往報到之可能，不得因警員之便宜行事而將未應召報到需
    受刑罰此一不利益歸由被告承擔，再者，被告果有故意逃避
    前開兵役召集情事者，又何需住於設籍處所之樓上，其大可
    另覓住處以逃避兵役召集，且被告設籍於3 樓房東住處，並
    無不當，其未能正確設籍於頂樓加蓋處，係因不能編訂門牌
    之故，並非被告故意逃避，是上訴意旨指被告有逃避召集令
    之故意或不確定故意，而漫指原判決不當，並無可採，應予
    駁回。
據上論斷，應依刑事訴訟法第368條，判決如主文。
本案經檢察官侯千姬到庭執行職務。
中    華    民    國    95    年    11    月    10    日
                  刑事第十庭    審判長法  官  劉景星
                                      法  官  李春地
                                      法  官  陳志洋
以上正本證明與原本無異。
不得上訴。
                                      書記官  王韻雅
中    華    民    國    95    年    11    月    10    日


司法院資訊處製作；財團法人民間司法改革基金會備份。
